【裁判字號】    95,訴,680
【裁判日期】    951220
【裁判案由】    損害賠償
【裁判全文】
臺灣士林地方法院民事判決               95年度訴字第680號
原      告  乙○○○
            丙○○
上  一  人
訴訟代理人  丁○○
            乙○○○
被      告  台北縣三芝鄉公所
法定代理人  甲○○
訴訟代理人  謝清福律師
上列當事人間損害賠償事件，本院於民國95年12月6 日言詞辯論
終結，判決如下：
    主      文
原告之訴駁回。
訴訟費用由原告負擔。
    事實及理由
壹、程序部分：
  被告辯稱：原告提起之本訴與鈞院受理之95年度訴字第679 號
  案件，為同一案件，原告重複起訴，違反一事不再理原則等語
  ，然查本案與本院95年度訴字第679 號案件，雖均為原告對被
  告就其承租台北縣三芝鄉三芝公有市場（下稱三芝鄉公有市場
  ）攤位，因被告債務不履行，而請求損害賠償，然本案原告所
  請求者，乃主張其因被告債務不履行所受之損害，在本院95年
  度訴字第679 號所請求者，乃主張其因被告債務不履行所失之
  利益（亦即主張因被告債務不履行，而請求被告賠償其等為經
  營攤位，自其原雇主處解職，而無法領得薪資之失業無收益之
  損害），此業據本院調取95年度訴字第679 號卷宗核閱無訛，
  是原告二案之訴訟標的不同，核非同一案件，原告自無重複起
  訴，被告前揭抗辯，要屬誤會，應先敘明。
貳、實體部分：
一原告起訴主張：原告乙○○○、丙○○於民國94年間與被告簽
  訂三芝鄉公有市場攤位租賃契約書，分別承租編號A7、A8號之
  攤位使用，租賃期間自94年2 月1 日至95年1 月31日止。然：
  1.被告在與原告等攤商簽訂攤位租賃契約後，又准許三芝鄉公
    有市○○○○路段，公開擺設未經登記之攤販，致使承租三
    芝鄉公有市場之68個攤位攤商經營失利，不能維持人民最低
    生活，而紛紛要求退租，被告實有行政未執行上開市場招商
    政策之缺失，承租攤商前曾一再集體檢舉仍未改善。
  2.因被告准許攤商退租，致使上開市場後期僅5 家承租之攤商
    （含原告之2 攤位）未退租，因在市場擺設之攤位過少，使
    得至三芝鄉公有市場消費之顧客遽減，無異關閉市場，原告
    所販賣食品、材料商品因而大量過期，損失難以計數，屢次
    檢舉亦僅獲以美麗詞句欺騙人民之公函回覆。
  3.原告等經向被告抗議政府不作為而荒廢政策，經雙方協調結
    果，達成自94年4 月1 日起暫停營業，俟被告通知後再復業
    ，合約到期時再續約或延長合約期間之協議，即停業時間不
    計算租金，亦不計算租期而予延長，嗣復業後合約繼續進行
    ，以保障原告之期待權。詎被告竟於95年3 月28日通知原告
    終止前述租賃契約，原告及其他攤商不服而異議。再系爭租
    約第2 條，雖約定租賃期間自94年2 月1 日起至95年1 月31
    日止，但該條約定違反臺灣省零售市場管理規則第17條所定
    租期，應以4 年為限，期滿原承租人有繼續承租權，即雙方
    租約應以4 年為期始為有效，被告主張租期屆滿不再續約，
    係違反法令之行為，並屬單方意思表示，解除契約不能成立
    。
  4.又被告擅將系爭市場另行出租，圖利頂好公司，為一物二租
    ，違反依法行政原則、信賴原則，亦屬刑法之詐欺、背信。
  因被告上開違反出租人義務之債務不履行情事，致使原告乙○
  ○○、丙○○分別受有下列之損害：
  1.因被告封閉市場，不讓原告進入，致使原告2 人無法搬遷置
    於市場承租攤位內之鐵架桌、貨品、招牌、冰箱、設備等，
    之後原告再至該攤位時，上開物品均遺失，原告各損失新台
    幣（下同）205, 000元。
  2.原告承租攤位後，各支付510,000元裝潢上開攤位。
  3.被告違約卻以處分書裁罰原告各26,000元之罰鍰。
  4.合計原告各損失741,000元。
  並聲明：被告應給付原告乙○○○、丙○○各741,000 元，及
  均自支付命令送達翌日起至清償日止，按年息5 ％計算之利息
  。
二被告則以：兩造間訂立上開租約後，原告及訴外人郭獻源等攤
  商，因營運不佳，向被告陳情，希望被告減免攤位之租金、清
  潔費、水費、電費等費用，經於94年4 月1 日開會達成協議，
  經主席裁示：(一)94年3 月租金、清潔費、公共電費延遲至同年
  4 月底前繳納完畢。(二)個人用電費及水費由攤位承租人負擔，
  公用水費、電費暫時由被告負擔。(三)自94年4 月1 日起暫停營
  業，俟被告通知後再復業，個人電費及水費由攤位承租人依錶
  數繳納。(四)合約到期時再研議續約或延長合約時間（停業時間
  ）。上開協議內容，亦經包含原告在內之承租人簽名、蓋章同
  意，原告於協議後均無異議，直至系爭租約於95年1 月31日期
  滿為止，雙方亦無續約，依據雙方間之租賃契約第2 條約定，
  原告應即無條件將承租之攤位交還被告，其餘承租人均已依約
  交還攤位並領回保證金20,000元，僅原告未依約遷讓返還，被
  告遂於同年6 月15日會同警員將原告留置在攤位之物品搬移至
  地下室機房列冊保管，是原告主張各節不實，被告絕無債務不
  履行之情事等語置辯，並聲明求為判決：原告之訴駁回。
三查原告乙○○○、丙○○於94年間與被告簽訂三芝鄉公有市場
  攤位租賃契約書，分別承租編號A7、A8號之攤位使用，租賃期
  間自94年2 月1 日至95年1 月31日止。嗣雙方於94年4 月1 日
  召開三芝鄉公有市場攤位承租人陳情協調會，經協調後，由會
  議主席裁示：「(一)94年3 月租金、清潔費、公共電費延遲至同
  年4 月底前繳納完畢。(二)個人用電費及水費由攤位承租人負擔
  ，公用水費、電費暫時由被告負擔。(三)自94年4 月1 日起暫停
  營業，俟被告通知後再復業，個人電費及水費由攤位承租人依
  錶數繳納。(四)合約到期時再研議續約或延長合約時間（停業時
  間）。」，該會議紀錄，並經主持人林義信、建設課長楊錦忠
  及為攤位承租人之原告2 人與訴外人郭獻源、林吳水姜、林華
  首等人簽名或蓋章，嗣被告於95年3 月28日以北縣芝建字第09
  50003972號函通知原告系爭租約已屆期，且不再受理續租，請
  於文到1 星期內向被告辦理退還保證金等語等情，為兩造所不
  爭執，且有三芝鄉公有市場攤位租賃契約書（本院卷第47～54
  頁）、臺北縣三芝鄉三芝公所市場攤位承租人陳情協調會會議
  紀錄（本院卷第11頁）、台北縣三芝鄉公所函（本院卷第55頁
  ）等在卷可稽，堪認為實。
四茲原告主張被告有前述違反租賃契約義務之情事，而主張依租
  賃契約債務不履行之法律關係，請求被告給付前述損害賠償，
  被告則以前詞置辯。經查：
  (一)按債務不履行，係指債務人應依債之本旨而為給付，卻違反
    其主給付義務或從義務、附隨義務，有給付不能、給付遲延
    或不完全給付之情形，且有可歸責於債務人之事由，債權人
    始得主張依據債務不履行之法律關係，請求給付因此所受實
    際損害之賠償。而「損害賠償，除法律另有規定或契約另有
    訂定外，應以填補債權人所受損害及所失利益為限。」，民
    法第216 條定有明文，所謂所受損害，即現存財產因損害事
    實之發生而被減少，屬於積極的損害。所謂所失利益，即新
    財產之取得，因損害事實之發生而受妨害，屬於消極的損害
    （最高法院48年台上字第1934號判例意旨參照）。次按「
    當事人主張有利於己之事實者，就其事實有舉證之責任。」
    ，民事訴訟法第277 條前段定有明文。本件原告主張因被告
    違反租賃契約而有債務不履行，應負損害賠償責任云云，自
    應就被告違反契約所定義務及其因此受損害之事實，負舉證
    之責，其舉證責任未盡，即應受敗訴之判決。
  (二)原告雖執上開各情，主張被告有債務不履行之事實，然原告
    之主張，均無足採取，茲敘述理由如下：
  1.兩造間所定之系爭租賃契約，性質屬私法上之民事法律關係
    ，當事人如就該契約關係有所請求或爭執，固得循民事訴訟
    程序向法院請求判決，但此與被告為地方制度法上地方行政
    機關，所應執行自治團體自治或受委辦事項之公法上權限、
    業務範圍，因屬行政行為之性質，無論適用法律關係及訟爭
    程序，均應予區別，不可混為一談。原告雖以被告任令系爭
    市場外攤商氾濫擺設，未善加處置，致其營業受影響云云，
    為其論據，惟系爭市鄉之建設、管理，依據地方制度
    法第20條第6 款第1 點，屬地方自治之行政事項，難認屬系
    爭租賃契約關係所生應由被告履行之契約義務，至有關道路
    秩序、安全之地方警衛事項，依同法第19條第11款第1 點之
    規定，則屬縣、市自治事項，除有受委任辦理之情形外，非
    被告之職權，是縱系爭市場外攤販設攤有行政上管理未盡之
    處，亦不能因此即認為被告有違反系爭租賃契約之債務不履
    行。另原告主張被告未依法行政，有違信賴保護原則，涉及
    刑法詐欺、背信等，則與本件原告主張之租賃契約關係無涉
    ，救濟途徑亦異，原告以本件民事訴訟主張該等情事，難認
    有據。
  2.被告主張系爭租約約定之租期為1年，期間至95年1 月31 日
    止，然94年4 月1 日開始停業，停業期間不應計入租期一節
    ，為被告所否認。揆之兩造於94年4 月1 日協議內容第四項
    載明：「合約到期時再研議續約或延長合約時間（停業時間
    ）。」等語，顯示雙方就租期屆滿是否續定新約或應延長租
    期，當時並未達成合意，故留待租約期滿再行協商，自無原
    告所稱雙方同意扣除停業期間延展租期之可言，是除雙方對
    於租期另有合意約定外，原定租期仍有拘束雙方之效力，不
    因此受影響，而應於95年1 月31日期滿，被告嗣至同年3 月
    28日因租期屆滿之事實，通知原告得申辦領回保證金，既非
    另為解除契約之意思表示，亦不生違反租賃契約之問題。
  3.按臺灣省零售市場管理規則第17條雖規定：「公有市場攤舖
    位租期以四年為限。前項租期屆滿時，原承租人有繼續承租
    權，但有逾期繳納租金或清掃費尚未繳清者，不在此限。」
    ，然揆其所定「以4 年為限」之文義，應解為租約期間最長
    不得超過4 年，惟期滿原承租人得請求繼續承租，非謂租期
    必以4 年整期為限不得縮短，本於租賃契約之私法性質，當
    事人享有私法自治原則之適用，自得基於合意在法令限制之
    範圍內調整之。兩造既訂立系爭契約合意約定租期為1 年，
    該租賃契約約定租賃期間又已屆滿，即已歸於消滅，縱原告
    依法令規定，得另行請求續租訂立租約，亦僅對被告有訂立
    新租約之請求權，不能認為原租約仍繼續存在，進而主張依
    據原租賃契約之債權債務關係請求損害賠償。
  4.再查被告於95年6 月23日將三芝鄉公有市場1 樓所有攤位出
    租予訴外人惠康百貨股份有限公司等情，有被告所提為原告
    不爭執之勞務契約書在卷可參（見本院卷第116 ～118 頁）
    ，堪認被告係於95年6 月23日始將三芝鄉公有市場含括原告
    原承租之A7、A8攤位之1 樓所有攤位出租予訴外人惠康百貨
    股份有限公司。而如上述，原告與被告間之系爭租賃契約，
    業於95年1 月31日期滿而失效，是被告於與原告間租賃契約
    終止後，再將上述攤位出租他人，自無一物二租之債務不履
    行情事，原告此部分之主張，亦屬無據。
  5.系爭租約存續期間內，被告原已依約交付租賃標的物供原告
    占有使用，無債務不履行可言。嗣後原告自94年4 月1 日起
    停業，亦係經雙方合意並約明水電費用之負擔及繳款期限，
    此有前載協調會會議紀錄可憑，尚無可認被告有何未依債之
    本旨給付之債務不履行情事。另本件兩造協調時，雖約定俟
    被告通知後復業，但未約定通知復業期限，被告即無必於租
    賃期間內通知原告復業之義務，而租約期滿後，因租賃契約
    關係消滅，復未據訂立新租約，被告亦無再通知復業之義務
    ，原告主張被告未於通知復業後繼續租賃契約期間，逕行將
    系爭市場出租予他人，致其受有損害云云，亦有未合。
  6.此外，原告未舉證證明被告有何違反租賃契約義務之債務不
    履行事實存在，參照前揭說明，自無從肯認為對被告有債務
    不履行之損害賠償請求權存在。
五從而，原告主張被告違反租賃契約，本於債務不履行之法律關
  係，請求被告給付原告各741,000 元，及均自支付命令送達翌
  日起至清償日止，按年息5 ％計算之利息，均無理由，應予駁
  回。
六兩造其餘攻擊防禦方法，經核均無礙於本件之判斷，茲不再一
  一審究。
七據上論結，原告之訴為無理由，依民事訴訟法第78條、第85條
  第1 項前段判決如主文。
中    華    民    國    95    年    12    月    20    日
                  民事第一庭  法  官  江翠萍
以上正本證明與原本無異。
如對本判決上訴須於判決送達後20日內向本院提出上訴狀。
中    華    民    國    95    年    12    月    26    日
                              書記官  陳玉珍


司法院資訊處製作；財團法人民間司法改革基金會備份。
